【裁判字號】    88,再,22
【裁判日期】    891214
【裁判案由】    聲請再審
【裁判全文】
臺灣高等法院臺南分院民事裁定  八十八年度再字第二二號  ｊ
      聲  請  人  甲  ○  ○
      代  理  人  顧  姚  仁  律師
      相  對  人  財政部臺灣省南區國稅局  設臺南市○○街七號
      法定代理人  林  吉  昌  .
      代  理  人  黃  福  隆  .
                  施  秀  瓊  .
右聲請人因與相對人間聲請選任遺產管理人事件，對於中華民國八十八年三月三十一
日本院八十七年度家抗字第二十三號確定裁定聲請再審，本院裁定如左：
      主      文
聲請駁回。
聲請訴訟費用由聲請人負擔。
      理      由
一、按適用法規顯有錯誤，或當事人發見未經斟酌之證物或得使用該證物，得以再審
    之訴對於確定終局判決聲明不服；又裁定已經確定，而有民事訴訟法第四百九十
    六條第一項或第四百九十七條之情形者，得準用再審程序之規定聲請再審；民事
    訴訟法第四百九十六條第一項第一款、第十三款及第五百零七條固分別定有明文
    。惟按民事訴訟法第四百九十六條第一項第一款所謂適用法規顯有錯誤，係指法
    院就認定事實，適用法律有適用法規顯然錯誤之情形；茍事實審法院依卷內所附
    之證據資料加以取捨、判斷，而為事實之認定，就令其認定事實有漏未斟酌證物
    、取捨證據失當或認定事實錯誤等情事，亦與適用法規有錯誤之再審事由有間；
    又所謂確定判決適用法規顯有錯誤，係指確定判決所適用之法規顯然不合於法律
    規定，或與司法院現尚有效之大法官會議之解釋，或法院尚有效之判例顯然違反
    者而言；至於消極的不適用法規之情形雖亦包括在內，惟需消極的不適用法規顯
    然於判決之結果有影響者為限，且亦不包括漏未斟酌證據、取捨證據失當及認定
    事實錯誤之情形在內（司法院大法官會議釋字第一七七號解釋、最高法院六十年
    度台再字第一七○號、同院六十三年度台上字第八八○號及同院七十一年度台再
    字第二○九號判例參照）。次按民事訴訟法第四百九十六條第一項第十三款所謂
    當事人發見未經斟酌之證物或得使用該證物，係指在前訴訟程序不知有該證物，
    現始知之，或雖知有此而不能使用，現始得使用者而言（最高法院三十二年上字
    第一二四七號判例參照）；且民事訴訟法所謂重要證據漏未斟酌，係指前已經存
    在並已為證據聲明之證據，而法院並未認為不必要，而仍忽略證據聲明未為調查
    ，或已為調查而未就其調查之結果予以判斷者而言。又依民事訴訟法第四百九十
    六條第一項第十三款之規定，若所指之情事業已提出並經法院斟酌；即與發現未
    經斟酌之新證物，得依民事訴訟法第四百九十六條第一項第十三款規定提起再審
    之訴之規定不合（最高法院七十九年度台上字第一八三五號判決參照）。
二、本件聲請人聲請再審意旨略以：(一)稅捐稽徵法第三十四條第二項第三款規定：「
    經訴願決定，納稅義務人未依法提起再訴願者」；第四款：「經再訴願決定，納
    稅義務人未依法提起行政訴訟者」；由其反面解釋，凡稽徵機關之處分經提起訴
    願或行政訴訟者，均為未確定之處分。次依遺產稅法第六條規定：「無遺囑執行
    人及繼承人者，稽徵機關得依非訟事件之規定申請法院指定遺產管理人」。本件
    牟鄒立貞之遺產，聲請人係以遺囑執行人之身分代為申報，原處分機關台灣省南
    區國稅局予以否定，嗣聲請人於民國（下同）八十七年七月二十七日提起抗告當
    時，聲請人正向行政院提起再訴願當中，依首開稅捐稽徵法第三十四條第二項第
    三款規定，原處分自尚未「確定」。聲請人既已依遺囑執行人身分申報遺產稅，
    稽徵機關即不得違法聲請法院指定遺產管理人。原抗告裁定以：遺產管理人與遺
    囑執行人，職務上屬有別，亦難以抗告人（即聲請人）以遺囑執行人之身分代為
    申報被繼承人牟鄒立貞之遺產稅被拒，正在進行救濟程序為由，即認相對人不得
    聲請法院指定遺產管理人，認抗告為無理由，應予駁回等語，顯亦與遺產稅法第
    六條無遺囑執行人之規定有違。因之原裁定有適用法規顯有錯誤之情形。(二)另依
    行政法院八十七年十二月三日院曜審五字第三二三一七號函，趙爽秋等參加訴訟
    狀及行政法院八十七年十月二十八日院曜審五字二七九八○號函，足亦證本件尚
    有其他繼承人，聲請人於申報遺產稅當時，檢附遺囑即民事確定判決，而稽徵機
    關竟率爾認定本件無遺囑執行人，亦無其他繼承人，依遺產稅法第六條聲請法院
    指定遺產管理人，法院予以准許，抗告法院又駁回抗告，於法均有違誤。(三)聲請
    人已提起行政救濟，現在行政法院審理中；申言之，相對人所為認定之事實之行
    政處分，尚未確定，若行政救濟將其原處分撤銷，則其認定之事實即不存在。故
    不論依遺產稅法第六條或依台灣地區與大陸地區兩岸人民關係條例第六十七條之
    一第一項之規定，均無適用之餘地。(四)至牟清善先生自書遺囑是否合法有效？是
    屬私權之爭執；亦即屬於民事範圍，應歸普通司法機關審判。又國家在公法上對
    人民為權力服從關係，於一定限度內，故可用其強制力，而在司法上則與人民處
    在對等之地位。本遺囑涉及者為人民之財產權，而人民之財產權受憲法之保障，
    非經司法判決不得侵害；遺囑之有效於否，自非職司稽徵之稅務機關，本其行政
    權可以率爾否定。爰依民事訴訟法第四百九十六條第一項第一款及第十三款之規
    定聲請再審等語。
三、惟經本院審究聲請人前揭所提出之聲請再審意旨以觀，均非對於本院八十七年度
    家抗字第二十三號確定裁定究有如何合於民事訴訟法第四百九十六條第一項第一
    款及第十二款規定之具體情事而為指摘；另經本院調閱本院八十七年度家抗字第
    二十三號裁定以察，其已就聲請人前揭所提聲請再審意旨於理由中詳為說明：「
    按被繼承人在台灣地區之遺產，由大陸地區人民依法繼承者，其所得財產總額，
    每人不得逾新台幣二百萬元。超過部分，歸屬台灣地區同為繼承人之人，台灣地
    區無同為繼承之人者，歸屬台灣地區後順序之繼承人；台灣地區無繼承人者，歸
    屬國庫，台灣地區與大陸地區人民關係條例第六十七條第一項定有明文。次按前
    條第一項之遺產事件，其繼承人全部為大陸地區人民者，除應適用第六十八條之
    情形者外，由繼承人、利害關係人或檢察官聲請法院指定財政部國有財產局為遺
    產管理人，管理其遺產，復為同條例第六十七條之一第一項所明定。經查本件被
    繼承人牟鄒立貞於民國八十四年七月三十日死亡，遺有遺產，其唯一繼承人為大
    陸地區人民，且亦無台灣地區與大陸地區人民關係條例第六十八條所定情事，相
    對人為期能儘速就其遺產核稅，而以利害關係人之身分，依前揭規定，聲請選任
    財政部國有財產局台灣南區辦事處台南分處為其遺產管理人，業據相對人於原審
    提出被繼承人牟鄒立貞之除戶戶籍謄本、大陸地區人民鄒淑琴聲明繼承原審准予
    備查之通知函、公證書及財團法人海峽交流基金會證明等件為證，原審因依上開
    規定，准相對人之聲請，選任財政部國有財產局台灣南區辦事處台南分處為被繼
    承人牟鄒立貞之遺產管理人，於法並無不合。至抗告人（即本件之聲請人，下同
    ）陳稱：其為被繼承人牟鄒立貞之遺囑執行人，提出再訴願書及其回執一件，並
    以其遺囑執行人之身分代為申報被繼承人牟鄒立貞之遺產，經財政部台灣省南區
    國稅局予以否定後，現正循行政救濟程序向行政院提起再訴願中，在行政救濟程
    序未終結，抗告人之遺囑執行人身分，自仍存在等情，為其立證方法。惟抗告人
    所述其為被繼承人牟鄒立貞之遺囑執行人一節，並未據其提出實據以證之，本難
    逕以其仍在進行行政救濟程序即可認定其為被繼承人牟鄒立貞之遺囑執行人；況
    本件相對人係依台灣地區與大陸地區人民關係條例第六十七條之一第一項之規定
    ，聲請選任財政部國有財產局台灣南區辦事處台南分處為被繼承人牟鄒立貞之遺
    產管理人，管理其遺產，與遺產及贈與稅法第六條第一項有關遺產稅之納稅義務
    人之規定，職務尚屬有別；亦難以抗告人以遺囑執行人之身分代為申報被繼承人
    牟鄒立貞之遺產被拒，正在進行行政救濟程序為由，即認相對人不能聲請法院指
    定遺產管理人等語，有本院八十七年度家抗字第二十三號裁定一份在卷可參，並
    經本院調取該卷宗查明屬實無訛。從而原確定裁定依卷內所附之證據資料予以審
    酌，加以取捨、判斷而為事實之認定，既已於原確定裁定內詳為敘明其取捨、判
    斷之理由，自非不依證據而逕為判斷。則揆諸前揭說明，尚與民事訴訟法第四百
    九十六條第一項第一款所稱之適用法規顯有錯誤，自有不符。至聲請人雖對於原
    確定裁定有關取捨證據、認定事實有所指摘，惟此亦屬原法院取捨證據、認定事
    實之職權行使範圍，復無違背社會上一般之經驗法則；則揆諸前揭說明，自亦不
    得作為再審理由。況所謂民事訴訟法第四百九十六條第一項第一款所謂適用法規
    顯有錯誤，係指法院就認定事實，適用法律有適用法規顯然錯誤之情形，並不包
    括漏未斟酌證據及認定事實錯誤之情形在內（最高法院六十三年度台上字第八八
    ○判例參照）；則揆諸前揭說明，自亦不得作為再審理由。另聲請人以其既已依
    遺囑執行人身分申報遺產稅，稅捐稽徵機關即不得違法聲請法院指定遺產管理人
    為由，向行政院提起行政訴訟部分，則已經行政法院於八十九年二月十八日以八
    十九年度判字第四三九號判決原告（即本件之聲請人）之訴駁回而確定，有行政
    法院八十九年度判字第四三九號判決影本一份附卷可參；自亦無適用法規顯有錯
    誤之可言。從而本件聲請人再審之聲請自不合法，應予駁回。
四、據上論結，本件再審之聲請為不合法，依民事訴訟法第五百零七條、第五百零二
    條第一項、第九十五條、第七十八條裁定如主文。
中      華      民      國    八十九    年      十二    月      十四    日
                                    臺灣高等法院臺南分院民事第四庭
~B1審判長法官  王    惠    一
~B2      法官  蘇    清    恭
~B3      法官  張    世    展
右為正本係照原本作成。
不得抗告。
中      華      民      國    八十九    年      十二    月      十六    日
~B法院書記官  廖    英    琇


司法院資訊處製作；財團法人民間司法改革基金會備份。
